【裁判字號】    92,訴緝,46
【裁判日期】    920918
【裁判案由】    偽造有價證券等
【裁判全文】
臺灣高雄地方法院刑事判決                          九十二年度訴緝字第四六號
    公  訴  人  臺灣高雄地方法院檢察署檢察官
    被      告  辛○○
    選任辯護人  李慶榮律師
    選任辯護人  孫守濂律師
右列被告因偽造有價證券案件，經檢察官提起公訴（八十五年度偵字第七八七二號）
，本院判決如左：
    主  文
辛○○無罪。
    理  由
一、公訴意旨略以：被告辛○○與其夫戊○○（已經臺灣高等法院高雄分院於民國九
    十一年十月二十九日以八十九年度上訴字第一八三一號刑事判決無罪確定在案）
    自八十二年八月間起，在高雄市○○路一二九號五樓之二住處，以戊○○為會首
    之名義，共同召集如附表一所示編號一至十二計十二組民間互助會，以辛○○為
    會首之名義，共同召集如附表一所示編號十三至十五計三組民間互助會。嗣於八
    十三年六月至八十四年元月間，竟共同意圖為自己不法之所有，基於概括之犯意
    ，冒用會員張忠義、紀雪英、劉金全、甲○○、己○○、乙○、丙○○、劉怡君
    、劉芳如、壬○○等人名義得標；並意圖供行使之用，而於上開期間，分別冒用
    張忠義之名義，偽簽金額各三萬元之本票二紙，冒用紀雪英之名義，偽簽金額各
    三萬元之本票二紙，冒用劉金全之名義，偽簽金額二萬元之本票一紙，冒用甲○○之名義，偽簽金額各二萬元之本票五紙，冒用己○○之名義，偽簽金額各二萬
    元之本票四紙，冒用乙○之名義，偽簽金額各二萬元之本票四紙（均詳如附表二
    所示），並交由活會會員丙○○收執以資取信，致丙○○陷於錯誤，陸續交付渠
    等會款。其中丙○○陸續交予戊○○計新台幣（以下同）三百十七萬九千元，交
    予辛○○二百七十五萬五千元，合計五百九十三萬四千元（起訴書誤載為七百五
    十四萬八千元，並誤載庚○○交予六十四萬元）之會款。戊○○、辛○○嗣於八
    十四年四月間逃逸，而上該本票發票人於票載之地址經查亦無其人，致會員追索
    無著。因認被告辛○○有刑法第二百零一條第一項之共同偽造有價證券罪嫌、第
    二百十六條、第二百二十條第一項、第二百二十條之共同行使偽造準私文書罪嫌
    ，及第三百三十九條第一項之共同詐欺取財罪嫌。
二、本件公訴人認被告涉有前揭罪嫌，無非係以告訴人壬○○、丙○○、庚○○等人
    之指訴及告訴人所提出之互助會單、本票等資料為證。訊據被告堅決否認其事，
    並辯稱：本案互助會之召集及及債權債務之處理，包括以被告名義為會首之合會
    ，均係被告之夫戊○○所主持，用以其經營房地產生意之週轉。而被告為戊○○
    之妻，雖偶有代為處理相關合會事務，實際上互助會之事宜均係由戊○○所掌控
    ，被告並未參與相關情事，是該合會實與被告無關，更未有冒他人名義標取會款
    及偽造他人名義簽發本票之情事。況系爭合會會員即告訴人壬○○、證人甲○○
    、蔡碧榕、乙○及合會會員張忠義之妻丁○○，亦分別於另案（即臺灣高等法院
    高雄分院所審理戊○○被訴有價證券第二審案，案號為：八十九年度上訴字第一
    八三一號，以下簡稱另案）中陳稱或證稱其等或張忠義之合會並未經戊○○所冒
    標，實為其等或張忠義所親自標得或委託戊○○所標得，暨告訴人壬○○本身未
    取得合會款，故亦無開給任何本票；更無任何以其名義所開立之本票由他人所持
    有。至甲○○、蔡碧榕、乙○、張忠義之本票，則係其等委由戊○○所開立，故
    可證戊○○並無冒標上開告訴人、證人之合會，更無偽造相關之本票。再上開刑
    案中更查無有關以丙○○、劉怡君、劉芳如名義簽發之本票，可證該三人之合會
    確未經戊○○所冒名標取，仍為活會。再告訴人所提出以合會會員紀雪英、劉金
    全名義簽立之本票上之筆跡，亦核與戊○○之筆跡不符，是自難認戊○○確有以
    丙○○、劉怡君、劉芳如、紀雪英、劉金全等人之名義偽造本票及冒名標會等情
    事。又戊○○業與告訴人庚○○、壬○○處理系爭合會債務，而告訴人丙○○係
    因不知去向，才未和解，綜上情節足見戊○○確具有清償誠意，自難認戊○○具
    有不法意圖而係犯詐欺罪行，更難逕以推論未實際參與合會運作之被告具有共同
    意圖為自己不法所有之詐欺犯行，且有偽造有價證券之罪行等語。
三、按被告未經審判證明有罪確定前，推定其為無罪；犯罪事實應依證據認定之，無
    證據不得推定其犯罪事實、不能證明被告犯罪，應諭知無罪之判決，刑事訴訟法
    第一百五十四條第一項、第二項及第三百零一條第一項分別定有明文。次按認定
    犯罪事實，所憑之證據，雖不以直接證據為限，間接證據亦包括在內，然無論直
    接或間接證據，其為訴訟上之證明，須於通常一般之人均不致於有所懷疑，而得
    確信其為真實之程度者，始得據為有罪之認定。倘其證明尚未達於此一程度，而
    有合理性懷疑存在時，即不得遽認被告犯罪。又被告依法無自證無罪之義務，若
    控罪所憑之積極證據，在生活經驗上尚不足以排除其他有利被告之合理推斷，致
    不足以證明犯罪事實時，仍不能因被告否認犯罪之辯解不成立，資為無視積極積
    據不足之理由；以上證據法則，通觀最高法院七十六年度台上字第四九八六號、
    三十年度上字第四八二號、三十年度上字第一八三一號等判例所持一貫見解，不
    難明瞭。再按告訴人之告訴，係以使被告受刑事訴追為目的，是其陳述是否與事
    實相符，仍應調查其他事實以資審認，始得為不利被告之認定，最高法院五十年
    度台上字第一三○○號判例意旨參照。
四、經查：
  (一)被告雖辯稱其並未參與其夫戊○○所召開如附表一所示之合會，其係於事後始知
    戊○○以其名義召開如附表一編號十三至十五共計三組民間互助會云云；然查，
    被告亦自承其確曾親自主持如附表一所示某幾合會之開標，並曾向合會會員收取
    會款等情；而告訴人壬○○、庚○○等人亦於本院指稱當初係被告夫婦二人邀其
    等共同參與系爭合會，且多由被告夫婦二人共同向其等收取合會會款，被告亦有
    主持多起合會之開標等語，此並核與證人即系爭合會會員謝秀對於本院所證述：
    「（妳參加的合會是誰邀請你？）被告他們夫妻一起的。」、「（是誰來收會錢
    ？）他們夫婦都有。」、「（妳是否有參與標會？）有，我去的時候他們夫妻二
    人一起主持標會」等情大致相符（參本院第五十八頁至五十九頁）；是足認被告
    確有參與系爭如附表一所示合會會務之運作，應非僅為單純夫妻間之日常生活代
    理行為。況被告既辯稱其於合會成立之初，並不知其夫郭啟夫以其名義任如附表
    編號一至十二所示之合會會首，其係因其他合會會員繳納會款時始知悉該情，然
    其若真無擔任該合會會首之意，為何未請求更改會首之名義，並向各合會會員說
    明，卻仍繼續主持該合會會務，此顯不合常理。至證人戊○○雖於本院審理中證
    稱被告確未參與該合會，且未曾主持開標云云，然此等證述顯與上開被告所自承
    及告訴人之指述、證人之證述等情不相符合，而顯有偏袒被告之虞，故其該部分
    之證述尚不足採。準此而論，足認被告確有與戊○○共同召開系爭如附表一所示
    合會之意，被告僅以上開情詞為辯，不足採信。
  (二)再查，告訴人壬○○業於另案調查、審理中陳稱：「（你的會有無被冒標？）我
    是有標到，但是沒有拿到錢」（參另案案卷(一)第八十二頁）、「（你的部分被冒
    標是不是？）我的朋友告訴我說我的是死會了，但沒有我的本票，我就標標看，
    標到了就人去樓空了」、「（你得標了，怎麼沒有開出本票？）我沒有拿到錢，
    我不開本票，也找不到被告人」等語（參另案案卷(二)八十頁），其亦於本院審理
    中指稱其確有標到會，但並無取得合會會款（參本院卷第五十四頁），是堪認告
    訴人壬○○應係自己標會，並非經上訴人戊○○所冒標；又因告訴人壬○○沒有
    拿到錢，所以未開立本票，因此並無任何壬○○之本票流通在外，此亦符合常情
    。此外，亦查無以壬○○名義所開立之本票經系爭合會會員所持有或流通，是實
    難認被告有與戊○○共同冒標壬○○之互助會，及偽造以壬○○名義所開立本票
    之情事。
  (三)另查，系爭合會會員張忠義雖已死亡，此並有其戶籍註記及死亡証明書附另案卷
    (一)第九十五頁，然其配偶即證人丁○○亦於另案中證稱：「（你先生張忠義有沒
    有參加戊○○的互助會？）有，參加三萬元的會。」、「（他有沒有標到？）有
    。」、「（有沒有開本票？）有，因為我先生不舒服，拜託戊○○處理，我先生
    有叫戊○○開本票」等語（見另案卷(二)第五十五頁），此並有張忠義生前之委任
    書附八十七年度訴緝字第三○四號卷第七十八頁可參，且亦經本院再詢問證人丁○○無誤（參本院卷第七十九頁），堪信為真實。是足認張忠義確有標取互助會
    ，並委由證人戊○○為伊簽發本票，故實難認戊○○與被告有冒標及偽造以張忠
    義名義簽發本票之犯行。
  (四)又查，系爭合會會員即証人甲○○則係於另案中證稱：「（你以前有沒有參加戊○○的互助會？）有，我的會有標了。」、「（標了有沒有開本票？）我拜託會
    頭幫我標的，我把印章交給他，要他幫我處理開本票。」、「（你有同意他開本
    票嗎？）是的。」「（互助會你後來有沒有繼續付款？）有，後來他倒會後我就
    跟他結算清楚。」、「你本票怎麼沒有收回來？）答：本票在每一個會員手裡，
    我是針對會頭」等語（參另案案卷第十頁、第十一頁），而本院雖因證人甲○○
    業於九十二年四月二十日死亡，而無法再予傳訊，然其於另案證述明確已如上述
    ，故堪認甲○○確為合會會員，且標取互助會，並同意由戊○○為之簽發本票等
    情。準此，實難認戊○○與被告有冒標及偽造甲○○之本票之犯行。
  (五)復參以系爭合會會員即証人己○○於另案中所證稱：「（你有沒有參加你戊○○
    之互助會？）有，有兩萬的、三萬的，也有兩千元日會的，日會都已經結束了，
    我的會都標完了。」、「（你有沒有開本票？）答：我在台南不方便，我有請戊○○代簽的。」、「（你有沒有付死會款？）都已經清楚了」等語（見另案卷(一)
    第一五三頁），核與其嗣於本院審理中所證述：「（你跟那幾個會？）二萬的、
    三萬的、還有日會，總共三個會。我的會有得標，如果沒有得標的會在止會的時
    候也有結算」、「（妳得標後是否有開立本票？）有，但我當時懷孕，我委託戊○○開票」等語相符（參本院卷第八十一頁），可見己○○確有其人，並有參加
    互助會及標取會款，及同意由戊○○為渠簽發本票。從而，實難難認戊○○與被
    告有冒標及偽造己○○之本票等情事。
  (六)至証人乙○則係於另案中證稱：「（你有沒有參加戊○○的互助會？）有，參加
    一會兩萬元，還有一會三萬元的，只有寫一個二萬元的，三萬元的沒有標，二萬
    元標了有開本票，我委託戊○○幫我開本票，因為我在台北，沒有在高雄比較多
    ，所以我委託他開本票。」、「（確實有委託戊○○開本票嗎？）確實有。」、
    「（你標到互助會的錢有沒有拿到？）錢有拿到，拿到二十幾萬元，其他扣掉我
    欠他的錢」等語（參另案卷(二)第二十三頁、第二十四頁），亦核與其嗣於本院審
    理中所證述：「（是否有跟戊○○的會？）有，跟二會，一會三萬元，一會二萬
    元，二萬元的我有得標，三萬元的我沒有得標......。」、「（得標是否有開立
    本票？）我都是請戊○○幫我開，因為我人在北部，而且跟他是朋友才請他幫我
    開本票。」等語相符（參本院卷第八十三頁），足見確有乙○其人，並有參加互
    助會及標取會款，且其亦同意由戊○○為其簽發本票，是公訴人認被告與戊○○
    共同涉犯冒標及偽造以乙○名義所開立本票之犯行，即屬無據。
  (七)又查，並無以丙○○、劉怡君、劉芳如三人之名義所開立之本票，經系爭合會會
    員持有一節，此業經告訴人壬○○於另案中陳述明確（參另案案卷(二)第三十二頁
    ）。從而，既查無丙○○、劉怡君、劉芳如三人之本票，告訴人壬○○亦未持有
    丙○○、劉怡君、劉芳如三人之本票，可證彼三人應未標會，仍是活會。準此亦
    難僅憑告訴人林文伶該部分之指訴，即認戊○○與被告共同冒標及偽造彼等三人
    之本票。
  (八)至紀雪英、劉金全部分，二人雖經另案傳喚無著（此可參另案案卷送達回證），
    然債務人離去原住所乃常有之事，況紀雪英、劉金全本票上（參八十五年度偵字
    第七八七三號案卷第二十七頁、第二十八頁）之筆跡，業經另案承審法官核對並
    非戊○○之筆跡，且亦與本院於審理中當庭命被告所書寫「紀雪英」、「劉金全
    」字跡（參本院卷第三十六頁）不符，是證人戊○○證稱紀雪英、劉金全確有參
    加互助會並標會及簽發本票等語，尚堪採信，是尚查無證據可資證明被告確有冒
    標紀雪英、劉金全合會並偽造其等名義簽發之本票。
五、綜上所述，戊○○與被告既未冒標壬○○、丙○○、劉怡君、劉芳如、甲○○、
    己○○、乙○、張忠義等八人之互助會及未冒簽該八人之本票，已如前述，而紀
    雪英、劉金全本票上之筆跡，經核對亦非戊○○及被告之筆跡，也無證據証明其
    等冒用紀雪英、劉金全名義標會及冒簽本票之情事。而被告之夫戊○○就本件合
    會詐欺犯行，業經判決確定無罪（此可參卷附臺灣高等法院高雄分院於九十一年
    十月二十九日以八十九年度上訴字第一八三一號刑事判決），被告自無從與之共
    犯詐欺犯行，況被告之夫及被告亦積極與告訴人等處理債務，僅因告訴人丙○○
    不知去向，才未和解，足見被告之夫戊○○及被告確有清償誠意；準此，尚難認
    被告與戊○○有共謀詐欺合會會款之犯行。從而，公訴人之指訴既無法使本院得
    到被告有符合刑法上詐欺罪、行使偽造有價證券構成要件之有罪確信，此外復查
    無其他積極證據足資證明被告有何犯行，核諸前揭說明，自應由本院為被告無罪
    之諭知。
據上論結，應依刑事訴訟法第三百零一條第一項前段，判決如主文。
本案經檢察官陳宗吟到庭執行職務
中      華      民      國      九十二      年      九      月    十八  日
                                  臺灣高雄地方法院刑事第二庭
                                      法  官    林靜梅
右正本證明與原本無異。
如不服本判決，應於判決送達後十日內，向本院提出上訴狀。
                                      書記官    洪生輝
中    華    民    國      九十二      年      九      月      二十二      日
附表一：元／新台幣
┌───┬────┬─────┬─────┬─────────┐
│  編號│  會首  │  會別    │起會日期  │  人數            │
├───┼────┼─────┼─────┼─────────┤
│  一  │ 戊○○ │ 二千元   │83/11/05  │  五十人          │
│      │        │ （日會） │          │                  │
├───┤        │          ├─────┤                  │
│  二  │        │          │83/11/15  │                  │
├───┤        │          ├─────┤                  │
│  三  │        │          │83/11/20  │                  │
├───┤        │          ├─────┤                  │
│  四  │        │          │83/12/05  │                  │
├───┼────┼─────┼─────┼─────────┤
│  五  │  戊○○│  一萬元  │83/09/19  │  三十三人        │
│      │        │ （週會） │          │                  │
├───┤        │          ├─────┤                  │
│  六  │        │          │83/06/21  │                  │
├───┤        │          ├─────┤                  │
│  七  │        │          │83/07/07  │            │
├───┤        │          ├─────┼─────────┤
│  八  │        │          │83/07/01  │  三十六人        │
├───┼────┼─────┼─────┼─────────┤
│  九  │  戊○○│  五千元  │83/10/19  │  三十六人        │
│      │        │ （週會） │          │                  │
├───┤        │          ├─────┼─────────┤
│  十  │        │          │83/06/06  │  三十六人        │
├───┤        │          ├─────┼─────────┤
│  十一│        │          │83/06/22  │  三十人          │
├───┤        │          ├─────┼─────────┤
│  十二│        │          │83/08/20  │  二十七人        │
├───┼────┼─────┼─────┼─────────┤
│  十三│  辛○○│ 五千元   │83/05/04  │  四十人          │
│      │        │ （週會） │          │                  │
├───┤        │          ├─────┼─────────┤
│  十四││          │83/05/05  │  四十四人        │
├───┤        │          ├─────┼─────────┤
│  十五│        │          │83/04/10  │  二十八人        │
└───┴────┴─────┴─────┴─────────┘
附表二：（合計十八張，以下參考案卷為八十五年度偵字第七八七二號案）
┌────────────────────────────┐
│偽造之本票                                              │
├───┬────┬───┬───┬──┬───┬────┤
│發票人│發票日  │ 面額 │票號  │張數│持票人│備註    │
├───┼────┼───┼───┼──┼───┼────┤
│張忠義│83.7.6  │三萬元│023641│二  │丙○○│參偵卷第│
│      │83.7.6  │三萬元│023636│    │      │二十六頁│
│      │        │      │      │    │      │        │
├───┼────┼───┼───┼──┼───┼────┤
│紀雪英│83.10.9 │三萬元│052176│二  │丙○○│參偵卷第│
│      │83.10.9 │三萬元│不詳  │    │      │二十七頁│
│      │        │    │      │    │      │        │
├───┼────┼───┼───┼──┼───┼────┤
│劉金全│83.8.22 │二萬元│047627│一  │丙○○│參偵卷第│
│      │        │      │      │    │      │二十八頁│
│      │        │      │      │    │      │        │
├───┼────┼───┼───┼──┼───┼────┤
│甲○○│83.9.22 │二萬元│419897│一  │丙○○│參偵卷第│
│      │83.8.5  │二萬元│011073│一  │      │二十八頁│
│      │83.8.5  │二萬元│011074│一  │      │、二十九│
│      │83.8.5  │二萬元│011070│一  │      │頁、三十│
│      │83.8.5  │二萬元│011075│一  │      │頁      │
├───┼────┼───┼───┼──┼───┼────┤
│己○○│83.12.7 │二萬元│253984│一  │丙○○│參偵卷第│
│      │83.12.7 │二萬元│253983│一  │      │三十頁、│
│      │83.12.7 │二萬元│253985│一  │      │三十一頁│
│      │不詳    │二萬元│253986│一  │      │        │
├───┼────┼───┼───┼──┼───┼────┤
│乙○  │83.6.5  │二萬元│080827│一  │丙○○│偵卷第三│
│      │83.6.5  │二萬元│080590│一  │      │十二頁、│
│      │83.6.5  │二萬元│080580│一  │      │三十三頁│
│      │83.6.5  │二萬元│080829│一  │      │        │
└───┴────┴───┴───┴──┴───┴────┘


司法院資訊處製作；財團法人民間司法改革基金會備份。
